ACORDAO-COMPLETO-2351630

ACÓRDÃO 2749/2019 ATA 11/2019 - SEGUNDA CÂMARA

VISTOS, relatados e discutidos estes autos de aposentadoria deferida em favor de Jaqueline Maria Vasconcelos Albuquerque pela administração do Tribunal Regional do Trabalho da 6ª Região – PE;
	ACORDAM os Ministros do Tribunal de Contas da União, reunidos em Sessão da 2ª Câmara, com fundamento no art. 71, III e IX, da Constituição de 1988, nos arts. 1º, V, 39, II, e 45 da Lei nº 8.443, de 1992, e nos arts. 260, § 1º, e 262, § 2º, do RITCU, ante as razões expostas pelo Relator, em:
	9.1. considerar ilegal o ato inicial de aposentadoria em favor de Jaqueline Maria Vasconcelos Albuquerque (à Peça 12 sob o nº 20786301-04-2007-000019-8) , negando-lhe o respectivo registro;
	9.2. dispensar o ressarcimento das quantias percebidas indevidamente, mas de boa-fé, em consonância com a Súmula n.º 106 do TCU;
	9.3. determinar que, no prazo de 15 (quinze) dias contados da ciência desta deliberação, a administração do Tribunal Regional do Trabalho da 6ª Região – PE adote as seguintes medidas:
9.3.1. faça cessar os pagamentos decorrentes do ato ora considerado ilegal, sob pena de responsabilidade solidária da autoridade administrativa omissa, nos termos do art. 71, IX, da Constituição de 1988 e do art. 262, caput, do RITCU; 
	9.3.2. dê ciência do inteiro teor desta deliberação à interessada, alertando-a de que o efeito suspensivo proveniente da eventual interposição de recurso junto ao TCU não a eximirá da devolução dos valores percebidos indevidamente após a notificação, diante do não provimento desse recurso, devendo encaminhar os comprovantes da correspondente notificação ao TCU no prazo de 30 (trinta) dias; 
	9.3.3. encaminhe a este Tribunal, nos termos do art. 262, § 2º, do RITCU, o novo ato de concessão da aludida aposentadoria, sem a ilegalidade indicada nesta deliberação, para que seja submetido à apreciação pelo TCU, na forma do art. 260, caput, do RITCU; 
	9.4. determinar que a unidade técnica adote as seguintes medidas:
	9.4.1. envie a cópia do presente Acórdão à administração do Tribunal Regional do Trabalho da 6ª Região – PE; e
	9.4.2. arquive o presente processo, sem prejuízo de promover o monitoramento da determinação proferida pelo item 9.3 deste Acórdão, representando ao TCU, se necessário.

Aposentadoria deferida em favor de Jaqueline Maria Vasconcelos Albuquerque pelo Tribunal Regional do Trabalho da 6ª Região  PE.

Segunda Câmara

Tribunal Regional do Trabalho da 6ª Região - PE.

3. Interessada: Jaqueline Maria Vasconcelos Albuquerque (CPF XXX.086.044-XX).

13.1. Ministros presentes: Ana Arraes (Presidente), Augusto Nardes, Aroldo Cedraz e Raimundo Carreiro.
13.2. Ministros-Substitutos presentes: Marcos Bemquerer Costa e André Luís de Carvalho (Relator).

ANDRÉ DE CARVALHO

Trata-se de aposentadoria deferida em favor de Jaqueline Maria Vasconcelos Albuquerque pela administração do Tribunal Regional do Trabalho da 6ª Região – PE. 
2.	Após a análise final do feito, o auditor federal da Sefip lançou o seu parecer conclusivo à Peça 14 (fls. 1/3) , com a anuência, por delegação de competência, do diretor da unidade técnica (Peça 15) , nos seguintes termos:
	“Trata-se de ato de concessão de aposentadoria de Jaqueline Maria Vasconcelos Albuquerque, ex-servidora do Tribunal Regional do Trabalho da 6ª Região/PE. 
	2. O ato foi submetido, para fim de registro, à apreciação do Tribunal de Contas da União (TCU) , de acordo com o art. 71, inciso III, da Constituição Federal. O cadastramento e a disponibilização ao TCU ocorreram por intermédio do Sistema de Apreciação e Registro de Atos de Admissão e Concessões, na forma dos arts. 2º, caput e incisos I a VI, e 4º, caput, da Instrução Normativa - TCU 78/2018. 
	Exame Técnico 
	3. Diante da concessão de aposentadoria por invalidez, fez-se necessário diligenciar a origem (peça 3) , a fim de se obter comprovação da incapacidade laboral da Sra. Jaqueline Maria Vasconcelos Albuquerque. Em resposta (peça 6) , foi encaminhado laudo expedido por junta médica oficial, datado de 28/7/2005, atestando sua invalidez. 
	4. Ademais, verificou-se no contracheque da interessada (peça 11) pagamento de parcela referente à incorporação de quintos, incluindo funções exercidas entre 08/04/1998 e 05/09/2001, em desacordo com a jurisprudência do TCU. 
	5. Diante disso, buscando oportunizar a ampla defesa, nos termos do Acórdão 587/2011-TCU-Plenário, de relatoria do Ministro Valmir Campelo, foi enviada oitiva à interessada (peça 8) , em reposta à qual foram enviadas as alegações constantes da peça 10. 
	6. No âmbito deste Tribunal, os critérios para incorporação de quintos/décimos foram disciplinados no Acórdão 2248/2005-TCU-Plenário, relatado pelo Ministro Lincoln Magalhães da Rocha, abaixo transcrito:
	‘9.2. alterar a redação do subitem 9.2 do Acórdão 931/2003-TCU-Plenário para: “firmar entendimento de que é devida a incorporação de parcelas de quintos, com fundamento no artigo 3º da MP 2.225-45/2001, observando-se os critérios contidos na redação original dos artigos 3º e 10 da Lei 8.911/94, no período compreendido entre 09/04/98 e 04/09/2001, data da edição da referida medida provisória, sendo a partir de então todas as parcelas incorporadas, inclusive a prevista no artigo 3º da Lei 9.624/98, transformadas em Vantagem Pessoal Nominalmente Identificada - VPNI, admitindo-se, ainda, o cômputo do tempo residual porventura existente em 10/11/1997, desde que não empregado em qualquer incorporação, para concessão da primeira ou de mais uma parcela de quintos na data específica em que for completado o interstício de doze meses, ficando, também, essa derradeira incorporação transformada em VPNI, nos termos do subitem 8.1.2 da Decisão 925/1999 – Plenário’. 
	7. Todavia, no ano de 2015, o Supremo Tribunal Federal (STF) , ao apreciar o Recurso Extraordinário (RE) 638.115/CE, que teve repercussão geral, deixou assente que as decisões judiciais ou atos emanados pelos poderes Executivo, Legislativo ou Judiciário que determinaram a incorporação de quintos/décimos no período compreendido entre a edição da Lei 9.624/1998 até a edição da Medida Provisória 2.225-45/2001 carecem de fundamento legal e, portanto, violam o princípio da legalidade previsto na Constituição Federal.
	8. Nessa linha foi também a decisão no MS 25.763/DF, assim ementado: 
	‘Mandado de segurança. 2. Administrativo. Servidor público. 3. Cabimento do mandado de segurança da União para impugnar ato do Tribunal de Contas da União. 4. Impossibilidade de incorporação de quintos decorrente do exercício de funções comissionadas no período compreendido entre a edição da Lei 9.624/1998 e a MP 2.225-48/2001. Art. 61, § 1º, inciso II, “a”, e 63, inciso I, CF/88. 5. Ausência de fundamentação legal indispensável para incorporação dos quintos no período de 9.4.1998 a 4.9.2001, data da edição da MP 2.225-45/2001. Violação ao princípio constitucional da legalidade. 6. A medida provisória tão somente transformou em Vantagem Pessoal Nominalmente Identificada (VPNI) a incorporação das parcelas a que se referem os arts. 3º e 10 da Lei 8.911, de 11 de julho de 1994, e o art. 3º da Lei 9.624, de 2 de abril de 1998. 7. Inconstitucionalidade do Acórdão 2.248/2005, do TCU e extinção da incorporação de quintos/décimos desde a Lei 9.527/97. 8. Impetração conhecida e segurança concedida’. 
	9. Destarte, o Acórdão 2248/2005-TCU-Plenário teve sua inconstitucionalidade reconhecida pelo Supremo Tribunal Federal nos autos do Mandado de Segurança 25.763/DF. 
	10. Em deliberações recentes, essa Corte de Contas se posicionou acerca da decisão do STF, consignando por meio do Acórdão 2444/2015-TCU-Plenário, de relatoria do Ministro André de Carvalho, que deve ser observado o entendimento daquela Corte Suprema acerca da impossibilidade de incorporação de quintos de função decorrente do exercício de funções no período compreendido entre a edição da Lei 9.624/1998, de 8/4/1998, e da MP 2.225-48/2001, de 4/9/2001 (RE 638.115/CE e MS 25.763/DF) . A mesma orientação foi adotada no Acórdão 5380/2016-TCU-Segunda Câmara, relatado pelo Ministro Vital do Rêgo, e no Acórdão 8788/2016-TCU-Segunda Câmara, de relatoria do Ministro Augusto Nardes. 
	11. Instada a se manifestar (peça 8) , a interessada alegou, em sua defesa (peça 10) , que não dispõe de informações suficientes para justificar o pagamento da parcela impugnada, cabendo ao Tribunal Regional do Trabalho da 6ª Região/PE, emissor de sua aposentadoria, apresentar os esclarecimentos pertinentes. 
	12. Assim, cabe considerar ilegal a presente concessão, recusando-se seu registro.
	Conclusão 
	13. Tendo em vista as análises realizadas no ato em epígrafe, considerando o pagamento indevido de parcela relativa a quintos decorrente de funções exercidas após 08/04/1998, cabe considerar ilegal e negar o registro da aposentadoria de Jaqueline Maria Vasconcelos Albuquerque. 
	Proposta de Encaminhamento 
	14. Ante o exposto, e de conformidade com o preceituado nos artigos 71, III, da Constituição Federal de 1988; 1º, V, e 39, II, da Lei 8.443/1992; e 1º, VIII, e 259, II, do Regimento Interno/TCU, propõe-se: 
	14.1. considerar ilegal e recusar o registro do ato de aposentadoria de Jaqueline Maria Vasconcelos Albuquerque (CPF: XXX.086.044-XX) ; 
	14.2. dispensar o ressarcimento das quantias indevidamente recebidas de boa-fé, consoante o disposto no Enunciado 106 da Súmula de Jurisprudência do TCU; 
	14.3. determinar ao Tribunal Regional do Trabalho da 6ª Região/PE que: 
	14.3.1. faça cessar os pagamentos decorrentes do ato impugnado, comunicando ao TCU, no prazo de quinze dias, as providências adotadas, nos termos dos art. 262, caput, do Regimento Interno do TCU, 8º, caput, da Resolução - TCU 206/2007; 
	14.3.2. emita novo ato de aposentadoria, livre da irregularidade apontada, e o submeta ao TCU no prazo de trinta dias, nos termos dos arts. 262, § 2º, do Regimento Interno do TCU; 
	14.3.3. informe à interessada o teor do acórdão que for prolatado, alertando-a de que o efeito suspensivo proveniente de eventual interposição de recurso junto ao TCU não a exime da devolução dos valores indevidamente percebidos após a notificação, em caso de não provimento desse recurso; 
	14.3.4. encaminhe ao TCU, no prazo de trinta dias, comprovante da data de sua ciência, nos termos do art. 4º, § 3º, da Resolução - TCU 170/2004”.
3.	Enfim, por intermédio do Exmo. Sr. Procurador Júlio Marcelo de Oliveira, o MPTCU anuiu, em cota singela (Peça 16) , à aludida proposta da unidade técnica.
	É o Relatório.

não há.

Procurador Júlio Marcelo de Oliveira.

PESSOAL. APOSENTADORIA. QUINTOS. ENTENDIMENTO DO STF NO RE 638.115-RG PELA IMPOSSIBILIDADE DE INCORPORAÇÃO DE FUNÇÃO ENTRE A EDIÇÃO DA LEI Nº 9.624, DE 1998, E DA MP Nº 2.225-48, DE 2001. ILEGALIDADE. NEGATIVA DE REGISTRO. DETERMINAÇÕES.

APOSENTADORIA (APOS)

Secretaria de Fiscalização de Pessoal (Sefip).

Trata-se de aposentadoria deferida pela administração do Tribunal Regional do Trabalho da 6ª Região – PE (TRT – PE) sob as seguintes condições:
	Peça
	Beneficiária
	Data de Nascimento
	Tipo de ato e 
de aposentadoria
	Vigência
	Enviado ao TCU

	12
	Jaqueline Maria Vasconcelos Albuquerque
	17/4/1964
	inicial – 
aposentadoria por invalidez
	28/1/2006
	25/9/2007

2.	Em resposta à correspondente diligência (Peça 3) , o TRT-PE encaminhou o laudo expedido pela junta médica oficial, em 28/7/2005, atestando a invalidez da Sra. Jaqueline Maria Vasconcelos Albuquerque (Peça 6) .
3.	A Sefip verificou, ainda, o pagamento de parcela referente à incorporação de quintos, no contracheque da interessada (Peça 11) , abrangendo o exercício de funções entre 8/4/1998 e 5/9/2001, em desacordo com a jurisprudência do TCU.
4.	Todavia, como o aludido ato de concessão deu entrada no TCU há mais de cinco anos, a unidade técnica promoveu a prévia oportunidade para o exercício do contraditório e da ampla defesa pela interessada, em sintonia com a jurisprudência do STF (v.g.: MS-25.116 e MS-25.403) , e, após ter sido devidamente notificada (Peça 8) , a interessada apresentou a sua manifestação à Peça 10, tendo a Sefip promovido a correspondente análise por meio do parecer acostado à Peça 14.
5.	De todo modo, após a análise final do feito, a Sefip e o MPTCU pugnaram pela ilegalidade do referido ato de aposentadoria. 
6.	Incorporo os pareceres da Sefip e do MPTCU a estas razões de decidir.
7.	Os critérios para a incorporação de quintos ou décimos foram inicialmente disciplinados pelo Acórdão 2248/2005-TCU-Plenário.
8.	Em 2015, no entanto, ao apreciar o Recurso Extraordinário (RE) 638.115-CE com repercussão geral, o Supremo Tribunal Federal (STF) assinalou que, além dos atos administrativos, as decisões judiciais proferidas no sentido da incorporação de quintos ou décimos, entre a publicação da Lei nº 9.624, de 2/4/1998, e a edição da Medida Provisória nº 2.225-45, de 4/9/2001, careceriam de fundamento legal, violando, assim, o princípio constitucional da legalidade, a despeito da eventual inconstitucionalidade suscitada pelo STF sobre o aludido Acórdão 2248/2005-TCU-Plenário no bojo do MS nº 25.763-DF.
9.	Por conseguinte, em consonância com o aludido entendimento do STF no RE 638.115-CE, as incorporações pela via administrativa promovidas, durante o referido período, não se mostrariam adequadas, tendo a Sefip ressaltado, nesse ponto, que:
	“ (...) Em deliberações recentes, esta Corte de Contas se posicionou acerca da decisão do STF, consignando por meio do Acórdão 2444/2015-TCU-Plenário, de relatoria do Ministro André de Carvalho, que deve ser observado o entendimento daquela Corte Suprema acerca da impossibilidade de incorporação de quintos de função decorrente do exercício de funções no período compreendido entre a edição da Lei 9.624/1998, de 2/4/1998, e da MP 2.225-48/2001, de 4/9/2001 (RE 638.115/CE e MS 25.763/DF) . A mesma orientação foi adotada no Acórdão 5380/2016-TCU-Segunda Câmara, relatado pelo Ministro Vital do Rêgo, e no Acórdão 8788/2016-TCU-Segunda Câmara, de relatoria do Ministro Augusto Nardes”.
10.	Entendo, portanto, que o TCU deve considerar ilegal o aludido ato de aposentadoria, negando-lhe o respectivo registro.
Ante o exposto, pugno pela prolação do Acórdão ora submetido a este Colegiado.
	
TCU, Sala das Sessões, em 16 de abril de 2019.
Ministro-Substituto ANDRÉ LUÍS DE CARVALHO 
Relator